臺灣士林地方法院民事判決　　　　　　　94年度簡上字第50號
上　訴　人　甲○○
訴訟代理人　林鼎鈞律師
複代理人　　郭宏義律師
　　　　　　羅凱正律師
被上訴人　　乙○○
訴訟代理人　林聖鈞律師
上列當事人間請求確認本票債權不存在事件，上訴人對於中華民
國94年1 月27日本院內湖簡易庭93年度湖簡字第401 號第一審判
決提起上訴，本院於94年12月22日言詞辯論終結，判決如下：
    主      文
原判決除確定部分外廢棄。
確認被上訴人持有上訴人所簽發、發票日及到期日均為民國九十
一年十一月十日、票號為TH0000000號、金額為新台幣陸
佰肆拾萬元之本票債權，在新台幣壹佰肆拾參萬捌仟元範圍內不
存在。
第一、二審訴訟費用由被上訴人負擔。
    事實及理由
一、上訴人主張：上訴人為訴外人百恩諾生物科技股份有限公司
    （以下稱百恩諾公司）之法定代理人，被上訴人則為訴外人
    汎茂科技股份有限公司（下稱汎茂公司）之法定代理人。百
    恩諾公司與汎茂公司於民國91年10月29日簽訂合作生產契約
    書（以下稱系爭契約），雙方以該契約第18條約定：「為確
    保雙方合作之持續，各方就對方因本契約而即時投入之資本
    額，以負責人之名義開立等額之個人本票交付他方為履約之
    擔保；依前述原則，乙○○先生提供新台幣（以下同）150
    萬元之本票、甲○○先生提供640 萬元之本票，相互擔保」
    。上訴人遂為此以被上訴人為受款人，於91年11月10日簽發
    同日到期、金額為640 萬元、票號為TH0000000 號之本票1
    紙（以下稱系爭本票）交付被上訴人，被上訴人亦簽發金額
    為150 萬元之本票交付上訴人收執，是系爭本票所擔保之範
    圍，應限於汎茂公司因「本契約而即時投入之資本額」。嗣
    因百恩諾公司及汎茂公司間，對於彼此合作出資及帳務之處
    理方式迭有爭議，汎茂公司即片面解除系爭契約，被上訴人
    為汎茂公司法定代理人，明知汎茂公司並未因系爭契約投入
    任何資本，亦未受有何種損害，即對上訴人並無以系爭本票
    擔保之債權存在，且系爭本票乃為擔保各該公司依約投入資
    本所交付，與雙方其他契約關係無涉，而系爭本票所載受款
    人為被上訴人，亦與系爭契約約定未合，即兩造間並無票據
    原因關係存在，詎被上訴人竟仍持系爭本票向台灣桃園地方
    法院聲請對原告為強制執行，並經該法院裁定准予執行在案
    ，致上訴人之法律上地位受有不安之危險，此項危險得以本
    件訴訟請求確認判決除去之等語，並聲明訴請判決：確認被
    上訴人所持有上訴人所簽發之系爭本票債權不存在。
二、被上訴人則以：百恩諾公司與汎茂公司間，自90年間起，為
    開發研究生物晶片之合作事項，先後簽訂導電性基因晶片製
    程及運用技術開發之先期研究計畫合約書（以下稱先期合約
    ）、系爭契約、動產貨品分期付款買賣契約書（以下稱動產
    買賣契約）、繼續性商品交易契約書（以下稱商品契約）、
    機器買賣契約及履約同意書，雙方合作關係屬延續性之合作
    關係，各契約間具有相當密切之關連性。而百恩諾公司因系
    爭契約及消費借貸關係，計算至92年初時，已積欠汎茂公司
    金額為3,668,745 元，雖經百恩諾公司簽發支票11紙與汎茂
    公司，但其中4 紙、合計金額170 萬元部分則遭退票。另汎
    茂公司依據系爭契約附件所定時程，而承租廠房及定作無塵
    室設備，已投入資金合計為1,716,198 元。但百恩諾公司卻
    迭經汎茂公司催告，均未依約履行契約義務，實已違約甚明
    ，並為可歸責者，汎茂公司遂向百恩諾公司為解除系爭契約
    之意思表示，故系爭契約關係已經解除，而因殘存之無塵室
    設備，對於汎茂公司並無價值，乃拋棄任由廠房出租人處理
    ，是汎茂公司亦因此受有投入資本額同額之損害，則依系爭
    契約第1 條、第6 條、第7 條、第18條、第19條約定，應認
    系爭本票擔保之債權，包括上開欠款170 萬元及汎茂公司因
    百恩諾公司違約所受之損失即投入資本額1,716,198 元，是
    被告自得對原告行使系爭本票權利云云置辯，並聲明求為判
    決：駁回上訴人之訴。
三、本件上訴人在原審之訴，經原審法院判決確認被上訴人持有
    上訴人所簽發之系爭本票債權超過1,438,000 元部分不存在
    ，並駁回上訴人其餘之訴。上訴人不服原審判決關於本訴對
    其不利部分提起上訴，並聲明求為判決：(一)原判決本訴部分
    不利於上訴人部分廢棄。(二)確認被上訴人持有上訴人簽發系
    爭本票之債權不存在。被上訴人於本院答辯聲明，則求為判
    決駁回上訴人之上訴。至原判決關於系爭本票債權超過上述
    數額為不存在部分，及被上訴人在原審提起反訴，請求確認
    上訴人就被上訴人所簽發之150 萬元本票債權不存在部分，
    均因未據提起上訴而告確定。
四、查上訴人係百恩諾公司之法定代理人，被上訴人係汎茂公司
    之法定代理人。百恩諾公司與汎茂公司曾先後簽訂先期合約
    ）、系爭契約、動產買賣契約、商品契約、機器買賣契約及
    履約同意書，而雙方於所簽訂之系爭契約第18條約定：「為
    確保雙方合作之持續，各方就對方因本契約而即時投入之資
    本額，以負責人之名義開立等額之個人本票交給對方作為履
    約擔保；依前述原則，乙○○先生提供150 萬元之本票、甲
    ○○先生提供640 萬元之本票，相互擔保。」等語。上訴人
    為此約定，旋於91年11月10日簽發以被上訴人為受款人之系
    爭本票交付被上訴人，而被上訴人亦以上訴人為受款人，簽
    發金額為150 萬元之本票交付上訴人。嗣汎茂公司先後於92
    年1 月23日、1 月29日，以存證信函要求百恩諾公司結清其
    他債務款項、按月負擔廠房維護費5 萬元及限期令百恩諾公
    司指派技術人員等項，迄於92年2 月17日，再以存證信函向
    百恩諾公司為解除系爭契約之意思表示。俟於93年1 月8 日
    ，被上訴人即持系爭本票，向台灣桃園地方法院聲請對原告
    為強制執行，並經該院裁定准予執行等情，為兩造所不爭執
    ，且有系爭本票（台灣桃園地方法院93年度票字第167 號卷
    第7 頁）、存證信函（原審卷第37頁以下）、先期合約（原
    審卷第62頁）、系爭契約（原審卷第64頁）、動產買賣契約
    （原審卷第72頁）、商品契約（原審卷第74頁）、機器買賣
    契約（原審卷第84頁）及履約同意書（原審卷第86頁）等附
    卷可憑，並經本院調取台灣桃園地方法院93年度票字第167
    號、93年度抗字第863 號卷查核屬實，均堪認為真實。
五、按確認法律關係之訴，非原告有即受確認判決之法律上利益
    者，不得提起之，民事訴訟法第247 條第1 項前段定有明文
    。本件被上訴人已持系爭本票聲請裁定准予強制執行，上訴
    人爭執系爭本票債權不存在，則兩造間就系爭本票之債權債
    務關係是否存在之爭執，勢將影響上訴人法律上地位之安定
    ，而上開不安之狀態，得以確認判決將之除去，揆諸前揭規
    定，上訴人提起本件訴訟，請求確認系爭本票債權不存在，
    應有確認利益，先予敘明。
六、茲上訴人主張被上訴人雖執有其所簽發之系爭本票，惟其與
    被上訴人間並無票據原因關係，而訴請確認本票債權不存在
    ，被上訴人則以前開情詞置辯。是本件爭執要點，首在系爭
    本票所擔保之債權範圍為何及該原因債權在兩造間是否存在
    等節。按依票據法第13條（修正前第10條）之規定，票據債
    務人祇不得以自己與發票人或執票人之前手間所存抗辯之事
    由，對抗執票人，若以其自己與執票人間所存抗辯之事由資
    為對抗，則非法所不許（最高法院46年台上字第1835號判例
    意旨參照）。是票據債務人與現在執票人間之直接票據原因
    關係，尚非不得由票據債務人自己執以對抗該執票人。本件
    系爭本票為上訴人所簽發，並以被上訴人為受款人而交付，
    且被上訴人現仍為執票人，而該本票簽發、交付之目的，乃
    為依百恩諾公司與汎茂公司間系爭契約第18條約定履行所為
    ，即為擔保百恩諾公司依約投入資本履行契約之約定為票據
    原因，此均為兩造所不爭。然細繹上載該約款文義，被上訴
    人以系爭本票擔保者，應僅限於百恩諾公司對汎茂公司所負
    按系爭契約約定履約投入資本之債務，並不及於兩造間個人
    債權債務關係，即於兩造之間就系爭本票而言，尚無何種票
    據原因關係存在，被上訴人持有系爭本票，要無票據原因關
    係可言，上訴人自得執此對抗之，是上訴人以本件訴訟，主
    張被上訴人執有系爭本票之原因債權不存在，於法洵無不合
    。至被上訴人雖抗辯汎茂公司因百恩諾公司未依約履行，致
    受有投入資本1,716,198 元之損失，及上訴人尚欠款170 萬
    元，被上訴人受汎茂公司委任，待受領票款後將繳回汎茂公
    司，故其執有系爭本票之原因關係確實存在云云。但汎茂公
    司與百恩諾公司間債權債務關係如何，與兩造間票據原因關
    係有無，要屬二事，而系爭本票為票據法上所定之本票，性
    質上為設權證券、提示證券，應以占有票據之人為票據權利
    人，不得別為曲解，被上訴人既為該本票之現在執票人，進
    而持以行使票據權利，有關票據權利義務之判斷，自應以兩
    造間法律關係為準，被上訴人是否受汎茂公司委任，為渠等
    內部法律關係，不僅與上訴人無關，亦不得據為票據原因關
    係有無認定之依據，是被上訴人所辯，均無足取。
七、從而，上訴人起訴主張被上訴人持有系爭本票之票據原因債
    權不存在而訴請確認，自屬有理由，應予准許。原審判決認
    定被上訴人執有系爭本票之債權，於1,438,000 元之範圍內
    存在，而駁回上訴人該部分在第一審之訴，核有未合，即除
    原判決本訴部分確認不存在之4,962,000 元外，其餘票據債
    權亦不存在，上訴意旨就此部分指摘原判決不當，求予廢棄
    改判，為有理由，爰由本院將原判決此部分予以廢棄，改判
    如主文第2 項所示。至上訴人就原判決確認被上訴人就系爭
    本票債權於4,962,000 元範圍內不存在部分，此為對其有利
    之判決，上訴人不得上訴，業已確定，上訴人上訴聲明(二)雖
    載為：「確認被上訴人持有上訴人簽發系爭本票之債權不存
    在。」，惟其上訴聲明(一)載明為：「原判決本訴部分不利於
    上訴人部分廢棄。」，故其真意即為確認被上訴人持有上訴
    人簽發系爭本票債權於1,438,000 元範圍內亦不存在，故逾
    前述金額之債權不存在部分，非上訴範圍，附此敘明。另兩
    造其餘攻擊防禦方法，經核均於本件之判斷無影響，於茲不
    贅。
八、據上論結，本件上訴為有理由，依民事訴訟法第436 條之1
    第3 項、第450 條、第78條，判決如主文。
中　　華　　民　　國　　94　　年　　12　　月　　30　　日
                  民事第一庭  審判長法      官
                                    法      官
                                    法      官
以上正本係照原本作成。
中　　華　　民　　國　　94　　年　　12　　月　　30　　日
                                    書記官  林令令
